臺灣臺北地方法院民事判決　　　　　　　　　　　　八十八年度重訴字第七三一號
　　原　　　告　乙○○
　　訴訟代理人　岳珍律師
　　被　　　告　甲○○○○○○.
　　訴訟代理人　林月雪律師
　　　　　　　　江鶴鵬律師
當事人間請求確認債權不存在事件，本院於九十三年五月二十一日言詞辯論終結，判
決如下：
    主      文
本院八十七年度執字第五五五七號拍賣抵押物強制執行事件分配表所列被告之債權其
中（一）優先債權原本新臺幣壹佰萬元、利息新臺幣拾伍萬仟陸佰壹拾陸，違約
金新臺幣佰貳拾貳萬零伍佰元。（分配表第六行）（二）優先債權新臺幣陸佰柒拾
肆萬捌仟貳佰拾貳元。（分配表第七行）（三）普通債權新臺幣佰貳拾伍萬肆仟
壹佰壹拾陸元（分配表第九行）部分不存在。
原告其餘之訴駁回。
訴訟費用由被告負擔二分之一，餘由原告負擔。
    事實及理由
一、原告主張：被告陳建良（即陳清漢）以對原告乙○○（即林蕭坽琴）有抵押債權
    及利息、違約金、執行費，於本院民事執行處八十七年執字第五五五七號拍賣抵
    押物事件聲請參與分配在案，惟原告於民國八十一年一月四日提供其所有坐落台
    北市○○區○○段五小段第二三一地號，所有權範圍持分萬分之一百九十一，及
    其上同段第二六四九建號（門牌：台北市○○○路○段五十二號）予被告設定第
    二順位二百四十萬元抵押權（下稱系爭第二順位抵押權），向被告借款之新臺幣
    （下同）二百萬元部分已經清償；另八十四年四月三十日再提供前開不動產予原
    告設定第三順位一百三十二萬之抵押權（下稱第三順位抵押權），惟被告並未交
    付借款所以消費借貸債務不成立等語。並聲明請求確認被告對原告於八十七年度
    民執子字第五五五七號強制執行事件分配表所載之下列債權不存在：（一）執行
    費債權二萬八千三百二十二元。（二）債權原本二百萬元、利息七十萬七千二百
    三十二元、違約金六百四十四萬一千元之優先債權（即系爭第二順位抵押權）。
    （三）債權原本六百七十四萬八千二百三十二元之優先債權（即系爭第三順位抵
    押權）。（四）債權原本五百四十二萬八千二百三十二元之普通債權。
二、被告則以：系爭第二順位抵押權所擔保二百萬元債務，被告曾於八十一年一月四
    日與同年月六日由配偶陳許嬡玲帳戶分別提領三十萬元與一百七十萬元交付予彭
    桂蓮與邱陳碧華，其中三十萬元部分上述二人於八十一年一月四日親自送至原告
    家中，由原告親收並開立本票，另一百七十萬元由彭桂蓮於八十一年一月八日將
    扣除代書費及利息後之餘額一百六十三萬七千五百五十元以電匯方式匯至原告世
    華銀行營業處帳戶。原告雖於八十二年九月二十二日匯款返還其中之一百萬元（
    含利息共一百零三萬七千五百元），惟原告再於八十三年一月十七日向被告借款
    一百萬元，故此部分尚有二百萬元之借款。系爭第三順位抵押權所擔保之一百一
    十萬元之債務，係由被告於八十二年四月三十日由自己所有之陽明山信用合作社
    提領一百七十萬元，將其中一百一十萬元由彭桂蓮與邱陳碧華共同送至原告家中
    ，經由原告收訖，嗣經原告於八十二年八月二十一日匯款一百一十二萬元清償而
    不存在，並非自始未交付借款等語資為抗辯。並聲明請求駁回原告之訴。
三、兩造不爭執之事實：
（一）原告於八十一年一月四日設定系爭第二順位抵押權，嗣於八十四年四月三十日
      再提供同一不動產設定系爭第三順位抵押權予原告。（見被證一土地及建物登
      記謄本影本）
（二）原告於八十一年一月四日與林昇達共同簽立面額二百萬元到期日八十二年一月
      四日本票一紙交付被告。（見被證二本票影本，原本附於八十七年執字第五五
      五七號參加分配卷）
（三）原告分別於八十二年八月二十一日匯款一百一十二萬元（見被證三陽明山信用
      合作社活期儲蓄存款送款單存根），於八十二年九月二十二日匯款一百零三萬
      七千五百元予被告清償債務。（見被證四富邦商業銀行匯款委託書）
（四）原告於八十二年四月二十二日委託林昇達代簽立向被告借款二百萬元願每個月
      以現金給付利息之切結書乙紙予被告。（見被證五切結書，以及臺灣臺北地方
      法院檢察署九十二年度偵續字第二一一號詐欺等案件九十二年七月二十八日筆
      錄原告陳述）
四、得心證之理由：
（一）就系爭第二順位抵押權所擔保之債權部分：
  １、按金錢借貸契約為要物契約，應由貸與人就交付金錢之事實負舉證責任，不得
      僅以抵押權已登記，即認已有被擔保之債權存在。此有最高法院九十二年度台
      上字第一四八二號判決可資參照。本件原告雖有設定系爭第二順位及第三順位
      抵押權之事實，仍須由被告就已經交付借款之事實，負舉證之責。
  ２、被告抗辯其曾於八十一年一月四日與同年月六日由配偶陳許嬡玲帳戶分別提領
      三十萬元與一百七十萬元交付予彭桂蓮與邱陳碧華，其中三十萬元部分上述二
      人於八十一年一月四日親自送至原告家中，由原告親收並開立本票，另一百七
      十萬元由彭桂蓮於八十一年一月八日將扣除代書費及利息後之餘額一百六十三
      萬七千五百五十元以電匯方式匯至原告世華銀行營業處帳戶等情。其中一百六
      十三萬七千五百五十元部分，已據被告提出八十一年一月八日匯款單（原證九
      ），且為原告不爭執，而可以確認；另三十萬元部分則有被告之妻陳許雅玲（
      即陳許嫚翎）陽明山信用合作社存摺提款紀錄可憑（被證八），且原告與其夫
      林昇達（原名林宏鈞）於八十一年一月四日亦曾簽發面額二百萬元之本票予被
      告，足見被告抗辯其曾於八十一年一月四日及同年月六日交付原告共二百萬元
      等情，為可採，此部分借款應可確認。
  ３、原告主張其於八十二年九月二十二日匯款一百零三萬七千五百元（含利息）予
      被告之事實，既為兩造所不爭執，應認前開借款已經清償一百萬元。
  ４、被告雖辯稱原告另於八十三年一月十七日向其再借款一百萬元云云，並提出被
      告於陽明山信用合作社所開立帳戶之提款紀錄以及證人彭桂蓮、邱陳碧華之證
      詞為憑。惟查，前開款項係以現金提領，並無交付收據或本票可資佐證，不能
      證明前開款項確已交付原告。且證人彭桂蓮於本院雖證稱有參與提款之事實，
      惟彭桂蓮另證述其於該日並未至原告住處交付借款一百萬元（見本院九十三年
      四月二十二日訊問筆錄），亦不能僅以此證明前開一百萬元確已交付原告。另
      證人邱陳碧華雖證稱，曾有於八十三年至原告住處交付借款一百萬元之事實（
      見本院九十三年四月二十二日訊問筆錄），惟邱陳碧華為被告之姐，且於本件
      多借款均有參與，與原告利害關係密切，其證詞恐有偏頗之虞，不能僅以其一
      人證詞，遽認有被告有交付一百萬元之事實，故被告所提之前開證據均不能證
      明其有於八十三年一月七日借款一百萬元之事實，被告此部分之抗辯即非可採
      。
（二）就系爭第三順位抵押權所擔保之債權部分：
  １、被告抗辯其於八十二年四月三十日由其陽明山信用合作社所開立帳戶之提款一
      百七萬元後，將其中一百一十萬元交付予原告等情，已據其提出前開帳戶存摺
      影本為憑，並由證人彭桂蓮結證屬實（見本院九十三年四月二十二日訊問筆錄
      ）。另參以原告本院八十七年度執字第五五五七號拍賣抵押物強制執行事件程
      序中，於八十七年十二月三十日所提出之分配表異議狀異議理由２所述：「陳
      建良部分00000000元本人已清償他項及清償證明皆在本人手中。」等
      語，以及原告於本院八十六年度執字第一三八六四號拍賣抵押物強制執行事件
      程序中，於八十六年十月三十日所提出之陳情書所述：「因系爭之債務原本為
      新臺幣參佰萬元正，已陸續償還兩次，各為新臺幣壹佰萬元正，亦即只剩新台
      幣一百萬元債務而已．．．。」等語，原告於兩次強制執行程序中均明確陳述
      有此部分借款之事實，足見被告確有交付系爭第三順位抵押權一百萬元。
  ２、原告雖以被告提不出此次借款之本票或借據、提領一百一十萬元現金方式交付
      借款有違經驗法則等語，主張未收受此部分借款云云。惟依一般借貸常情，債
      務人清償債務後，債權人均會將債權證書（本票或借據）返還債務人（民法第
      三百二十五條三項參照），被告抗辯本票已經返還原告，無法提出，應屬可採
      。又以提領一百一十萬元之現金交付借款，固有違常情，但如有其他證據能證
      明貸與人確已交付借款，仍無礙消費借貸契約成立，故原告此部分主張，均非
      可採。
  ３、前開借款原告於八十二年八月二十一日匯款一百一十二萬元清償等情，為被告
      所不爭執，故此部分借款已經清償。
（三）前述系爭第二順位及第三順位抵押權借款及還款之情形，核與原告之夫林昇達
      代原告簽署之切結書、原告八十七年十二月三十日分配表異議狀、八十六年十
      月三十日陳情書之內容相符，故原告主張其未以系爭第二順位抵押權為擔保，
      於八十三年一月十七日再向被告借款一百萬元等語，為可採。原告另主張其未
      收受系爭第三順位抵押權擔保借款一百一十萬元云云，為不可採。本件借款及
      還款之流程應為：原告先於八十一年一月四日以系爭第二順位抵押權為擔保，
      向被告借款二百萬元，再於八十二年四月三十日以系爭第三順位抵押權為擔保
      ，向被告借款一百一十萬元，而於八十二年八月二十一日先償還系爭第三順位
      之借款一百一十萬元，故於八十二年八月二十三日時尚欠被告借款二百萬元，
      嗣於八十二年九月二十二日再匯款一百零三萬七千五百元予被告，以清償系爭
      第二順位所擔保之一百萬元債務，故原告尚欠被告系爭第二順位抵押權所擔保
      之債權原本一百萬元及該部分之利息、違約金。
（四）本院八十七年度執字第五五五七號拍賣抵押物執行事件分配表所列之債權中，
      執行費用二萬八千三百二十二元被告已經繳納（收據原本附於八十七年執字第
      五五五七號參加分配卷），依強制執行法第二十九條第二項自得列入分配，優
      先受償。
（五）前開分配表所列被告系爭第三順位抵押權優先債權，原本六百七十四萬八千二
      百三十二元部分，乃本院執行處將系爭第二順位抵押權受償餘額列為第三順位
      抵押權優先清償所致，惟此部分債權並非系爭第三順位抵押權擔保之範圍（系
      爭第三順位抵押權擔保之債權已經清償如前所述），此項列載自有未合，應予
      剔除，而可確認為不存在。
（六）另前開分配表所列被告普通債權原本五百四十二萬八千二百三十二元部分，為
      本院執行處依被告申報之債權原本二百萬元，利息七十萬七千二百三十二元，
      違約金六百四十四萬一千元，共九百一十四萬八千二百三十二元，扣除系爭第
      二順位抵押權擔保額二百四十萬元，以及系爭第三順位抵押權擔保額一百三十
      二萬元後之餘額。惟被告之債權原本既僅餘一百萬元已如前述，其利息債權應
      僅餘三十五萬三千六百一十六元（一百萬元按年息百分之六計算，至八十七年
      十一月二十七日拍定人繳款時止），違約金債權僅餘三百二十二萬零五百元（
      按每百元日息一角五分計算，至八十七年十一月二十七日拍定人繳款時止），
      共四百五十七萬四千一百一十六元，扣除系爭第二順位抵押權擔保應優先受償
      之二百四十萬元後（系爭第三順位抵押權已不存在），尚餘二百一十七萬四千
      一百一十六元，故被告於前開分配表應受償之普通債權應為二百一十七萬四千
      一百一十六元，其餘部分應確認不存在。
（七）綜前所述，原告尚積欠被告系爭第二順位抵押權所擔保之債權一百萬元及利息
      、違約金，故本院八十七年度執字第五五五七號拍賣抵押物強制執行事件分配
      表所列之（一）執行費債權二萬八千三百二十二元。（二）優先債權其中原本
      一百萬元、利息三十五萬三千六百一十六元，違約金三百二十二萬零五百元。
      （三）普通債權其中二百一十七萬四千一百一十六元之債權應屬存在；其餘（
      一）優先債權其中原本一百萬元、利息三十五萬三千六百一十六元，違約金三
      百二十二萬零五百元。（二）優先債權六百七十四萬八千二百三十二元。（三
      ）普通債權其中三百二十五萬四千一百一十六元部分則屬不存在，原告請求確
      認債權不存在，就此範圍內，為有理由，應予准許，逾此範圍部分，為無理由
      ，應予駁回。
五、訴訟費用負擔之依據，民事訴訟法第七十九條。
中　　　華　　　民　　　國　　九十三　　年　　　五　　　月　　二十八　　日
                                        民事第五庭  法  官    張松鈞
正本係照原本作成
如對本判決上訴，須於判決送達後廿日內向本院提出上訴狀
中　　　華　　　民　　　國　　九十三　　年　　　五　　　月　　二十八　　日
                                                    書記官    黃媚鵑
